【裁判字號】    98,上,1256
【裁判日期】    990713
【裁判案由】    拆屋還地等
【裁判全文】
臺灣高等法院民事判決                  98年度上字第1256號
上  訴  人  甲○○
訴訟代理人  梁裕勝律師
被  上訴人  福昌紙業股份有限公司
法定代理人  丙○○
訴訟代理人  蘇進文律師
被  上訴人  百甫模具股份有限公司
法定代理人  乙○
訴訟代理人  賴玉梅律師
            周福珊律師
            王嘉斌律師
上列當事人間請求拆屋還地等事件，上訴人對於中華民國98年10
月16日臺灣板橋地方法院97年度訴字第2602號第一審判決提起上
訴，本院於99年6月22日言詞辯論終結，判決如下：
    主    文
上訴駁回。
第二審訴訟費用由上訴人負擔。
    事    實    及    理    由
一、程序部分：
    被上訴人福昌紙業股份有限公司（下稱福昌公司）未於言詞
    辯論期日到場，核無民事訴訟法第386條各款所列情形，爰
    依上訴人之聲請，由其一造辯論而為判決。
二、上訴人主張：座落台北縣樹林市○○段第981地號土地（下
    稱981號土地）係上訴人及訴外人張世楷共有，上訴人應有
    部分為萬分之4500，同段第1486地號土地（下稱1486號土地
    ）為上訴人單獨所有。但福昌公司占用981號土地如附圖(A)
    部分面積386.02平方公尺興建房舍，被上訴人百甫模具股份
    有限公司（下稱百甫公司）亦占用1486號土地如附圖(A)部
    分面積403.27平方公尺興建房舍。福昌公司與百甫公司無權
    占用土地，均應按申報地價年息百分之十計付不當得利，自
    92年11月1日起迄97年10月31日止，各應支付新台幣（下同
    ）3萬2425元、6萬7749元；並自97年11月1日起至返還土地
    之日止，分別支付上訴人540元、1229元。爰依所有物返還
    請求權、不當得利法則，請求拆屋還地與上開金錢等語（於
    原審聲明：(一)福昌公司應將981號土地內如附圖(A)部分所示
    面積386.02平方公尺之地上物拆除，將土地返還上訴人及其
    他共有人。並應給付上訴人3萬2425元，及自97年11月1日起
    至返還土地之日止，按月給付上訴人540元。(二)百甫公司應
    將1486號土地內如附圖(A)部分所示面積403.27平方公尺之
    地上物拆除，將土地返還上訴人。並應給付上訴人6萬7749
    元，及自97年11月1日起至返還土地之日止，按月給付上訴
    人1229元。原審為上訴人全部敗訴判決，上訴人提起上訴）
    。並上訴聲明：(一)原判決廢棄。(二)福昌公司應將981號土地
    內如附圖(A)部分所示面積386.02平方公尺之地上物拆除，
    將土地返還上訴人及其他共有人。並應給付上訴人3萬2425
    元，及自97年11月1日起至返還土地之日止，按月給付上訴
    人540元。(三)百甫公司應將1486號土地內如附圖(A)部分所示
    面積403.27平方公尺之地上物拆除，將土地返還上訴人。並
    應給付上訴人6萬7749元，及自97年11月1日起至返還土地之
    日止，按月給付上訴人1229元。(四)願供擔保請准宣告假執行
    。
三、被上訴人則以：（福昌公司雖未於言詞辯論期日到場，惟先
    前於準備程序中到場聲明、陳述如下）
  (一)福昌公司部分：981號土地係自台北縣樹林鎮○○○段第659
    號土地（下稱659號土地）所分割。早在62年7月6日，上訴
    人父親張金圳（歿）與訴外人李石定（歿），已將659號土
    地、同段第660號、661號（以下分別稱660號土地、661號土
    地）土地其中650坪，售予訴外人明川瓦楞紙器工業有限公
    司（下稱明川公司），並提供土地使用同意書等文件予該公
    司。未及過戶，農業發展條例與土地法即限制農地分割與承
    買人資格，致659號土地未能分割、過戶。迨63年5月2日，
    明川公司將上開土地承買權移轉予福昌公司（當時名為明昌
    公司）。嗣660號土地分割出同段660之1至之7號土地，以及
    台北縣樹林市○○段第978號土地（661號土地重測後地號）
    均由李石定移轉登記予福昌公司；僅659號土地所分割出之
    981號土地尚未移轉。福昌公司使用土地已逾30餘年，上訴
    人與其父張金圳均無異議，益見其為有權占有等語，資為抗
    辯。並答辯聲明：上訴駁回。如受不利判決，願供擔保請准
    宣告免為假執行。
  (二)百甫公司部分：1486號土地亦由659號土地所分割。張金圳
    及訴外人陳銀枝等地主，前將659號土地一部與鄰地共800坪
    ，出售予訴外人洪禮義、吳玉亭；68年9月27日，洪禮義、
    吳玉亭轉賣予訴外人詹弘剛、乙○（上訴人法定代理人）。
    69年4月間，詹弘剛與乙○（以其父蔡銀城名義）書立切結
    書予張金圳等人，言明辦妥土地移轉即返還權狀。同年，張
    金圳亦出具土地使用同意書予詹弘剛、乙○；同年12月27日
    ，蔡銀城、詹弘剛、張金圳又書立協議書，約定過戶事宜。
    70年1月5日，詹弘剛、洪禮義、吳玉亭就659號土地、同段
    第668、267、268等4筆土地內800坪土地之買賣事項重訂協
    議，並由張金圳、李石定見證。嗣詹弘剛復將買賣土地權利
    轉讓予乙○；但張金圳僅將同段第268號土地（重測後為武
    林段1485號）過戶至乙○所指定之蔡銀城，迄未將659號所
    分割出1486號土地過戶。乙○後將1486號土地交予百甫公司
    使用，故百甫公司並非無權占有等語，資為抗辯。並答辯聲
    明：上訴駁回。如受不利判決，願供擔保請准宣告免為假執
    行。
四、兩造不爭執事實：
  (一)981號土地係上訴人及張世楷共有，上訴人應有部分為萬分
    之4500，1486號土地則為上訴人單獨所有。福昌公司在981
    號土地如附圖(A)部分、面積386.02平方公尺區域興建房舍
    ，百甫公司在1486號土地如附圖(A)部分、面積403.27平方
    公尺區域興建房舍。（見原審卷(一)第9、10、63頁，本院卷
    第43頁正面筆錄）
  (二)台北縣樹林鎮○○○段659號土地（即659號土地）於69 年
    間為旱地，由張金圳（上訴人之父，歿）、訴外人張阿登（
    歿）、張坤（歿）分別共有，應有部分各為三分之一。659
    號土地於73年10月16日分割出同段第659之39號土地，於93
    年重測為981號土地；659號土地且分割出同段第659之43號
    土地，於93年重測為1486號土地。（見原審卷(一)9、10、162
    至167頁，本院卷第43頁正面筆錄）
五、本件爭點為：(一)福昌公司就981號土地有無占有使用權源？
    應否支付不當得利？(二)百甫公司就1486號土地有無占有使用
    權源？應否支付不當得利？茲就兩造論點分述如下。
六、關於福昌公司就981號土地有無占有使用權源，應否支付不
    當得利方面：
    上訴人主張其父張金圳並未出售659號土地一部，福昌公司
    所提出契約書、收據、土地使用同意書等文件，均無張金圳
    名義，或其簽章並非真正，契約所載單價、總價與出售面積
    不符。故上訴人係無權占有該地如附圖(A )部分，應拆除返
    還之；並應支付不當得利3萬2425元，及自97年11月1日起至
    返還土地之日止，按月給付540元云云。福昌公司辯稱張金
    圳與李石定在62年7月6日，已將659號土地等3筆土地其中
    650坪，售予明川公司，並提供土地使用同意書等文件。嗣
    農業發展條例與土地法分別公佈、修正，限制農地分割與承
    買人資格，致659號土地相關部分未能過戶。明川公司後於
    63年5月2日將上開土地承買權移轉予福昌公司，故該公司有
    權占有981號土地。何況，福昌公司使用土地已逾30餘年，
    上訴人父子從無異議，足見買賣關係存在，上訴人無從請求
    拆屋還地、不當得利等語。經查：
  (一)62年7月6日，張金圳、李石定在訴外人簡德源（歿）等人見
    證下，將659、660、661號3筆土地其中650坪，以58萬5000
    元售予明川公司；買賣土地位置、面積以圖面標示（含7公
    尺寬道路），確實坪數以地政機關分割面積為準，有不動產
    買賣契約書可憑（見原審卷(一)第171、172頁）。契約第3條
    言明簽約時交付20萬元，不另收據，第二期款20萬元於分割
    完畢並將土地交付買方管理時給付，尾款於過戶完畢時付清
    （見同卷第171頁正面），李石定亦於簽約當日出具2萬元定
    金收據予明川公司法定代理人丙○○（見同卷(一)第173頁）
    。堪認張金圳確於62年7月6日將659號土地一部出售予明川
    公司。
  (二)62年7月15日，李石定再與明川公司書立同意書，約定：「
    一、第二期款之交付條件，除由縣政府地政所將土地分割完
    畢交與甲方（指明川公司）管理使用外，並得將堤防（如契
    約書圖面）水溝之工程同時完竣，否則甲方得以拒付。二、
    尾款之交付條件，除產權登記及各種手續必須清楚外，並得
    將該開發區○○○○○道路（如契約之附圖）鋪設完竣，否
    則甲方得拒付。三、產權及各工程須於三個月內（自62 年7
    月6日起）辦理完竣，逾期則以交付金額之百分之二十為每
    月利息，乙方（指李石定與張金圳）並得按月交付，不得有
    任何異議」（見原審卷(一)第174頁）。迨62年9月9日，659號
    土地地主張金圳、張阿登、張坤3人，會同鄰地地主即訴外
    人劉進興等5人，聯名出具道路共同通行使用契約書：「…
    四、四方在鄰地之土地，如出售他人建廠，需通過該道路時
    ，應無條件提供通行，各不得異議」（見原審卷(一)第175頁
    ），亦與62年7月6日契約書附圖所示道路、62年7月15日同
    意書所載開闢道路意旨相合。62年10月17日，659號地主張
    阿登與張金圳並聯名出具土地使用同意書予明川公司：「查
    吾等所有土地坐落樹林鎮○○○段第659、660、661地號內
    面積約650坪（確實坪數以分割面積為準）出售給貴公司，
    並同意先將土地交貴公司管理使用，屬實無詐，恐口無憑，
    特立本同意書為憑…此給明川瓦楞紙器工業有限公司」，經
    李石定見證再交予明川公司（見原審卷(一)第177頁）；明川
    公司遂在同日簽發三張面額共20萬元支票以清償第2期款，
    李石定受領並於同日簽署收據（見原審卷(一)第176頁）。益
    徵張金圳確已同意出售659號土地一部，且共有人張阿登亦
    同意此節，遂共同出具同意書等文件供明川公司開闢道路通
    行。
  (三)63年5月2日，明川公司將上開土地承買權利，轉讓予明昌公
    司（後更名為福昌公司），亦有讓渡書、福昌公司變更登記
    表可稽（見原審卷(一)180、168至170頁）；張阿登、李石定
    旋於64年3月13日向福昌公司收部分取尾款8萬元支票，並簽
    署收據（見原審卷(一)第181頁）。嗣張金圳與659地號其餘共
    有人即訴外人張李綢、楊張照子、李國雄、張淑琴、張國偉
    、李國輝；張賜麟、張賜得、張金雄、張正義、張火炎、張
    旺（均為張阿登、張坤繼承人），660號土地地主張賜麟、
    661號土地共有人林鐵牛、林奉壁、林建泉、林相如、林靜
    美，分別出具土地使用權同意書及戶籍謄本（見原審卷(一)第
    182至190頁），供明昌公司申請建築物及雜項工作物建造執
    照。74年間，李石定將660號土地所分割之660之1至之7號土
    地所有權移轉登記明昌公司、張賜麟名下（見原審卷(一)第
    198至201頁土地所有權狀）；80年1月21日另將661號土地和
    解登記為李石定名下，繼於94年3月1日移轉登記予福昌公司
    法定代理人丙○○之子鄭萬霖名下，亦有所有權狀與土地謄
    本可稽（見原審卷(一)202頁、本院卷61至63頁），復與62年7
    月6日買賣契約相符，足證其與張金圳共同出售659號土地等
    3筆土地其中650坪，並由福昌公司輾轉取得買主權利。福昌
    公司前於84年聲請調解移轉659號部分土地，雖張金圳置之
    不理（見原審卷(一)第196頁），致該公司未取得土地所有權
    ，但無礙於其承接買賣關係之占有土地權源。茲981號土地
    如附圖(A)部分386.02平方公尺業由福昌公司興建房舍，此
    經原審於98年1月12日會同兩造、台北縣樹林地政事務所人
    員勘驗無誤，有勘驗筆錄、土地複丈成果表在卷可稽（見原
    審卷(一)第49、63頁），其使用土地面積既未逾承買之650平
    方公尺，自屬合法占有、使用。
  (四)上訴人固否認張金圳曾出售659號土地一部，且道路共同通
    行使用契約書、土地使用同意書等文件並無張金圳名義，或
    其簽章並非真正云云。然則，張金圳雖已過世致無從鑑定簽
    章真偽；但是李石定與張金圳共同列名為62年7月6日買賣契
    約之出賣人，於同年共同出具62年7月15日同意書、62年9月
    9日道路共同通行使用契約書（見原審卷(一)第171、172頁、
    174、175 頁），如無出售土地情事，李石定何須與張金圳
    共同提供前述文件。同意書雖未記明同意使用之700平方公
    尺位置、形狀，應屬地主填寫不夠詳細所致，仍得參考買賣
    契約等資料以認定同意使用範圍。至於62年7月6日契約書附
    圖雖記載明川公司承購約450坪、明昌公司承購約200坪等語
    ；應係明川公司、明昌公司事後協議，亦不得因明昌公司於
    人73年間始成立，遂推論契約並非真正。再者，李石定所出
    售660號、661號土地部分，均已移轉登記至福昌公司或鄭萬
    霖名下（見前述第(三)小段理由），益徵62年7月6日買賣契約
    為真正。何況，福昌公司地址為台北縣樹林市○○街○段45
    巷64號，張金圳於60 至70年間均居住於台北縣樹林鎮○○
    街○段45巷2號（見原審卷(一)第162頁背面），上訴人於94年4
    月4日繼承登記981號土地，其住所亦為台北縣樹林市○○街
    ○段45巷31之2號（見原審卷(一)第161頁），距福昌公司所使
    用之981號土地甚近，地主應能輕易發覺土地遭人搭蓋廣大
    面積房舍，然長期均無異議，任令其使用386.02平方公尺土
    地。以94年公告現值、上訴人應有部分計算，占用部分價值
    達70萬1109元（1,900* 820.01*0.45=701,109，元以下四捨
    五入。見原審卷(一)第9頁），地主當無視而不見之理。迨張
    金圳過世後，且共同簽約之李石定、見證人簡德源、共有人
    張阿登均過世後，上訴人始否認前開文件為真正，謂名下土
    地多達40餘筆，致未能及早察覺福昌公司占有土地情事云云
    （見本院卷第157頁），實與常情不符，殊無可採。
  (五)農業發展條例固於62年9月3日公布施行，其第22條限制農地
    分割，土地法第30條亦於64年7月24日修正耕農地承受人資
    格與效力；然上開條文（業於89年1月26日修正或刪除）係
    於買賣契約成立後始立法，充其量僅影響契約之履行；上訴
    人謂買賣契約違反法令而無效云云，洵屬無據。又張金圳出
    售659號土地特定部分，即使未取得共有人張坤同意，然買
    賣契約仍非無效，僅對共有人張坤不生效力而已（最高法院
    72年度台上字第679號判決意旨參照）；上訴人既為張金圳
    繼承人，仍應繼受張金圳就契約所負移轉所有權與交付占有
    義務，即不得主張福昌公司無權占有上開土地。至於買賣契
    約第1條固記載「每坪以1300元計算出賣」（見原審卷(一)第
    171頁正面），如依此估算，價金將達84萬5000元（1300*65
    0=845,000。上訴人誤算為110萬5000元）；然契約第2條載
    明「買賣價金議定58萬5000元正（按分割後實際面積計算多
    退少補）」（見同頁），足見第1條所載單價並非適用於全
    部買賣面積，第2條既已標明總價，且表示分割等事由將影
    響價格，仍應認定總價以第2條所載58萬5000元為基礎（多
    退少補）。至於福昌公司所提出收據總額雖僅50萬元（見同
    卷171、172、176、181頁），亦屬事後因農業發展條例等法
    令限制659號旱地分割、移轉，致影響福昌公司支付尾款，
    尚不得據此否定張金圳曾出售981號土地如附圖(A)部分並交
    付之事實。（上訴人並未請求尾款，故福昌公司所為同時履
    行與時效抗辯，本院無須審究）。
  (六)上訴人又謂福昌公司所占用981號土地如附圖(A)區域，僅一
    半位買賣契約書附圖位置，其餘並不在契約附圖內云云。然
    而，62年7月6日買賣契約附圖係手繪平面圖，將659、660、
    661號土地出售區域以虛線註記（含7公尺寬道路），並無任
    何座標、比例尺或地政機關圖面可資參考，其精確度較差，
    參以福昌公司占用981號土地如附圖(A)區域面積僅386.02平
    方公尺，未逾買賣契約所定650坪（以每坪面積3.24平方公
    尺換算為2106平方公尺），自難憑契約附圖推論福昌公司使
    用981號土地如附圖(A)區域，其中二分之一係無權占有。福
    昌公司既非無權占有，上訴人即無從請求拆除981號土地如
    附圖(A)部分地上物並支付不當得利。
七、關於百甫公司就1486號土地有無占有使用權源，應否支付不
    當得利方面：
    上訴人主張張金圳未曾將659號土地之一部售予洪禮義、吳
    玉亭，百甫公司無從輾轉繼受占有1486號土地如附圖所示
    (A)部分。且百甫公司所提出契約書、土地使用同意書、協
    議書等文件均無張金圳名義，或其簽章並非真正；否則亦未
    記載659號土地或分割出659之43號土地（即1486號土地前身
    ）。即使70年1月5日協議曾提及659號土地，但是詹弘剛與
    張金圳並未依第4條另為協議，故百甫公司仍無從繼受占有
    權源云云。百甫公司辯稱張金圳及陳銀枝等人曾將659號土
    地一部與其他土地共計800坪，出售予訴外人洪禮義、吳玉
    亭；其中659號土地之買受權利輾轉移至乙○，並同意由百
    甫公司占有使用。雖1486號土地所有權迄未移轉，但百甫公
    司承接買受人之占有，故為有權占有等語。經查：
  (一)68年9月27日，洪禮義與詹弘剛（經乙○推派）簽立不動產
    買賣契約，吳玉亭亦在契約內文簽名，由洪禮義將其與吳玉
    亭合夥購買台北縣樹林鎮○○○段之800坪土地，轉售予詹
    弘剛，契約第2條約定「買賣價格訂每坪新台幣柒仟元正，
    總價新台幣伍佰陸拾萬元整」，其他約定事項記載：「…以
    上合計約800坪所有權全部。…」（見原審卷(一)第56、57頁
    、即本院卷197至198頁）。迨70年1月5日，洪禮義、詹弘剛
    就買賣事宜重新簽立協議書，由張金圳、李石定見證，吳玉
    亭復在內文簽名用印；「同立協議書人詹弘剛（以下簡稱甲
    方）、洪禮義（以下簡稱乙方）、方約定659、668、267
    、268等筆土地內約捌佰坪，每坪經協議後以每坪陸仟元由
    乙方出售給甲方…付款辦法如左…」、「四、659、668二筆
    土地由原地主張金圳另立協議書負責過戶給甲方」，亦有協
    議書可稽（見原審卷(一)第54、55頁、即本院卷203、204頁）
    。吳玉亭嗣於原審98年5月21日言詞辯論期日證稱：70年1月
    5日協議書是我簽名的，我與洪禮義合夥買賣土地，簽契約
    時應該有與地主見面，但是記不起來地主名字。張金圳、李
    石定可能是介紹人，以前不認識，他倆介紹我們買地及轉賣
    ，買主也是他倆找的。他倆應該有在協議書簽名。68年9月
    27日不動產買賣契約有經過我簽名，買賣土地時有去現場看
    過，用手比一下，沒有實際測量，應該有告知地號等語（見
    原審卷(二)第25至26頁筆錄）。詹弘剛亦於原審98年4月30日
    言詞辯論期日證稱：70年1月5日協議書是我簽名的，當時係
    李石定介紹的，李石定說三個月可以變更為工業用地，但是
    後來沒有變更。乙○說要使用這塊土地，後來就由乙○與李
    石定去談等語（見原審卷(一)第209頁正反面筆錄），足見上
    開68年9月27日不動產買賣契約、70年1月5日協議書為真正
    ，吳玉亭、洪禮義前向張金圳等地主購買659號土地等4筆土
    地內800坪，再轉售予詹弘剛、乙○（推由詹弘剛出面簽定
    文件），並研議變更地目、登記等細節；張金圳與李石定且
    在70年1月5日協議書上簽名見證。
  (二)再者，69年4月間，乙○（以蔡銀城名義）、詹弘剛共同切
    結予張金圳、陳銀枝：「…對於民國68年9月27日向台端等
    承購座落樹林鎮○○段267、268、659、668、669地號等五
    筆土地內約八百坪土地。（如後附圖彩虛線部份）。今為辦
    理所有權移轉登記，須向台端取得該五筆土地之全部所有權
    狀，本人等切結嗣後辦竣所有權移轉登記，將來該土地能分
    割之時，即行分割返還台端…」（見原審卷(一)第60、61頁、
    即本院卷199、200頁），亦提及張金圳等人出售包括659號
    土地等5筆土地其中800坪，核與前開洪禮義、詹弘剛68年9
    月27日買賣契約、70年1月5日協議書情節相符。詹弘剛復於
    原審98年4月30日言詞辯論期日證稱：我不能確認69年4月切
    結書的印章是不是我的。蔡銀城是乙○的父親，可能是我把
    印章交給乙○，乙○交給他父親處理。我有看過該份切結書
    附圖。現在看這個圖的位置與當時要買賣土地的位置相符等
    語（見原審卷(一)第209頁背面至210頁正面筆錄）。再參酌前
    開68年9月27日買賣契約、70年1月5日協議書，足證乙○與
    詹弘剛推由詹弘剛出面簽訂買賣契約等文件，輾轉購得洪禮
    義等人向張金圳等人買受之800坪土地（含659號土地一部）
    ，詹弘剛再將印章交予乙○之父蔡銀城（具有承受農地資格
    ，見原審卷(一)101、107頁），乙○（以蔡銀城名義）與詹弘
    剛且於69年4月出具切結書，承諾於辦理分割與移轉登記後
    ，即返還權狀予張金圳等人。
  (三)69年間，張金圳等地主就台北縣樹林鎮○○○段第268、668
    、659之9、669之9、669之8地號土地，出具土地使用同意書
    予乙○、詹弘剛（見原審卷(一)第58、59頁，即本院卷201頁
    ），核與68年9月27日買賣契約之不動產標示第一、二、三
    、五、六編號相符（見原審卷(一)第57頁、即本院卷198頁）
    ；益徵張金圳確將包含659號土地在內之數筆土地出售，嗣
    由詹弘剛、乙○輾轉取得相關權利，張金圳等人始出具土地
    使用權同意書。及至69年12月27日，蔡銀城、詹弘剛、張金
    圳復簽立協議書，經吳玉亭見證：「…（台北縣）樹林鎮○
    ○○段659之9、668、669之8、之9地號土地過戶事宜、條件
    如左：…(二)乙方（指張金圳）同意無條件提供該產權過戶登
    記一切有關證件給甲方（指蔡銀城）」（見原審卷(一)第218
    頁、即本院卷第202頁），亦與68年9月27日買賣契約之不動
    產標示第一、二、五、六編號相符（見原審卷(一)第57頁、即
    本院卷198頁）；益徵張金圳確出售土地並經轉賣予詹弘剛
    、乙○（推由詹弘剛出面），遂與詹弘剛、蔡銀城簽署協議
    ，約定雙方權利義務。
  (四)何況，68年9月27日買賣契約標示第三號之台北縣樹林鎮○
    ○○段268地號農業用地（重測後為武林段1485地號），業
    由張金圳與共有人於70年1月8日，以買賣為原因，將所有權
    全部移轉登記予符合承受資格之蔡銀城（見原審卷(一)第102
    至107頁土地謄本）。且陳銀枝亦將契約標示第四號之同段
    第267號土地（即重測後武林段1487地號），於70年2月3日
    ，以買賣為原因，將所有權全部移轉登記予乙○（見原審卷
    (一)第113至114頁土地謄本）。益徵洪禮義、吳玉亭向張金圳
    、陳銀枝等地主購買659號等筆土地中800坪，後轉售予詹弘
    剛、乙○（推由詹弘剛出面訂約），張金圳、陳銀枝已將部
    分土地移轉登記予承接者所指定之蔡銀城、乙○。茲1486號
    土地如附圖(A)部分403.27平方公尺業由百甫公司興建房舍
    ，此經原審於98年1月12日會同兩造、台北縣樹林地政事務
    所人員勘驗無誤，有勘驗筆錄、土地複丈成果表在卷可稽（
    見原審卷(一)第49、63頁），該部分雖未移轉所有權，然經乙
    ○交予百甫公司使用，仍屬有權占有。
  (五)上訴人固否認曾出售659號土地之一部即1486號土地，且謂
    前開文件或無張金圳名義，否則簽章亦非真正，或未記載
    659號土地云云。然而，買賣契約並不以簽訂書面為必要，
    雖因張金圳過世致無法鑑定簽名、印文真正，惟吳玉亭既證
    述68年9月27日不動產買賣契約、70年1月5日協議書為真正
    ，詹弘剛亦證述曾在70年1月5日協議書簽名，均如前述；足
    見張金圳確將前開土地賣予洪禮義等人，再轉賣予詹弘剛、
    乙○（推由詹弘剛出面訂約）。至於68年9月27日固未提及
    659號土地，然與69年4月切結書均記載出售面積為800坪（
    見原審卷(一)第60、61頁，即本院卷199、200頁），遠逾1486
    號土地如附圖(A)部分之403.27平方公尺，以及已移轉登記
    之重測後武林段第1485號土地（1073.01平方公尺）、1487
    號土地（384.01平方公尺）（見原審卷(一)第100、112頁），
    應認此係契約就買賣標的物記載不夠詳實所致。何況，70年
    1月5日協議書第四條已就659號土地為補正記載（見原審卷
    (一)第54、55頁、即本院卷203、204頁），參以張金圳確將68
    年9月27日買賣契約、70年1月5日協議書所台北縣樹林鎮○
    ○○段268號農業用地（重測後武林段第1485號），移轉登
    記至蔡銀城名下，而上訴人始終無法說明張金圳另與蔡銀城
    、詹弘剛或乙○有何契約關係，以致移轉登記該地予蔡銀城
    ；其空言否認買賣關係存在，自無足採。至於該協議第四條
    固記載：「659、668二筆土地由原地主張金圳另立協議書負
    責過戶給甲方」（見原審卷(一)第54頁，即本院卷204頁），
    然而上開條款既表示659號土地亦在買賣範圍，張金圳雖未
    與詹弘剛等人達成過戶協議，仍不影響詹弘剛、乙○就659
    號土地特定部分之所承接買受、占有權源，嗣乙○交付予百
    甫公司使用，百甫公司仍屬有權占有。上訴人另謂69年4月
    切結書附圖之紅色虛線、「659-43」文字係事後加註云云。
    然則，上訴人始終無法說明張金圳出售土地位置，參以659
    號土地僅由分割出1486號土地如附圖(A)部分由百甫公司繼
    受詹弘剛、乙○占有，仍應認定該地如附圖(A)部分位於切
    結書所載800坪買賣土地區域。又張金圳出售659號土地特定
    部分，縱未取得共有人張阿登、張坤同意，然買賣契約仍非
    無效，僅對共有人張坤不生效力而已（最高法院72年度台上
    字第679號判決意旨參照）；上訴人既為張金圳繼承人，仍
    應繼受張金圳依契約所負移轉所有權與交付占有義務，即不
    得主張百甫公司無權占有上開土地。
  (六)洪禮義固於原審98年4月30日言詞辯論期日證稱：對於70年1
    月5日協議沒有印象，吳玉亭是高中同學，因為時間很久了
    ，為何會去買地，地在何處我也不知道。有無交代吳玉亭代
    理人去買地或是共同買地，都不記得了。68年9月27日的買
    賣契約書很像吳玉亭簽名，但是對於我的印章沒有印象云云
    （見原審卷(一)第208頁背面至209頁正面筆錄）。惟洪禮義年
    逾60，而上開文件均已製做近30年，難期洪禮義有完整、清
    晰記憶；其次，洪禮義既表示有印象與吳玉亭向他人購地，
    嗣經吳玉亭證述上開文件真實，即不得僅因洪禮義記憶模糊
    遂推論買賣關係不存在。詹弘剛固於同日證稱：時間很久了
    ，不記得是否見過洪禮義，但是契約書上有他的名字；是李
    石定帶我去現場看土地，不記得地主是何人等語（見原審卷
    (一)第209頁正反面筆錄）；惟詹弘剛既確認曾在70年1月5日
    協議書簽名，已如前述，且經吳玉亭證述上開契約書、協議
    書為真，亦如前述，尚不因詹弘剛部分記憶模糊，致認定買
    賣關係不存在。再其次，百甫公司地址為台北縣樹林市○○
    街○段45巷31之1號，張金圳於60至70年間均居住於同街2段
    45巷2號（見原審卷(一)第162頁背面），上訴人於94年4月4日
    繼承登記981號土地，其住所亦為同街2段45巷31之2號（見
    原審卷(一)第161頁），距百甫公司所使用之1486號土地甚近
    ，地主應能輕易發覺土地遭人搭蓋房舍。然張金圳父子均未
    異議，任令其使用403.27平方公尺土地，以94年公告現值與
    上訴人應有部分計算，占用土地價值達76萬6213元（1,900*
    403.27=766,213，元以下四捨五入。見原審卷(一)第10頁），
    地主殆無視而不見之理。迨張金圳過世後，上訴人始否認前
    開文件為真正，謂名下土地達40餘筆，致未能及早察覺百甫
    公司占有土地情事云云，實與常情不符，殊無可採。百甫公
    司既非無權占有，上訴人即無從請求拆除1486號土地如附圖
    (A)部分房屋並支付不當得利。
八、綜上所述，上訴人就981號土地應有部分為萬分之4500，且
    為1486號土地所有人，福昌公司在981號土地如附圖(A)部分
    、面積386.02平方公尺區域興建房舍，百甫公司在1486號土
    地如附圖(A)部分、面積403.27平方公尺區域興建房舍。惟
    福昌公司辯稱上訴人父親張金圳前在62年7月6日，將659號
    土地一部（即981號土地）出售，嗣由福昌公司繼受取得買
    受人權利，因而占有該部分土地；百甫公司亦辯稱張金圳將
    659號土地一部（即1486號土地）出售，嗣由百甫公司法定
    代理人乙○輾轉取得買方權利，並將土地交由百甫公司使用
    ，均為可採。是以上訴人主張福昌公司、百甫公司係無權占
    有，其請求拆屋還地、支付不當得利，即非可取。從而，上
    訴人依據所有物返還請求權請求權、不當得利法則，請求：
    (一)福昌公司應將981號土地內如附圖(A)部分所示面積386.02
    平方公尺之地上物拆除，將土地返還上訴人及其他共有人。
    並應給付上訴人3萬2425元，及自97年11月1日起至返還土地
    之日止，按月給付上訴人540元。(二)百甫公司應將1486號土
    地內如附圖(A)部分所示面積403.27平方公尺之地上物拆除
    ，將土地返還上訴人。並應給付上訴人6萬7749元，及自97
    年11月1日起至返還土地之日止，按月給付上訴人1229元。
    均為無理由，應予駁回。其假執行失所附麗，應併予駁回。
    是則原審依此駁回其訴及假執行之聲請，經核並無違誤，上
    訴意旨指摘原判決不當，求予廢棄改判，為無理由，應予駁
    回。
九、本件為判決基礎之事證已明，福昌公司所提出興建房舍單據
    、台北縣樹林鎮○○○段660之2土地上建物之建築執照，即
    無再為探究必要。兩造其餘主張、陳述及所提證據，經審酌
    後，認均與本件結論無礙，不再一一論列，併予敘明。
十、據上論結，本件上訴為無理由，爰判決如主文。
中    華    民    國    99    年    7     月    13    日
                    民事第十七庭
                        審判長法  官  藍文祥
                              法  官  陳麗芬
                              法  官  吳燁山
正本係照原本作成。
如不服本判決，應於收受送達後20日內向本院提出上訴書狀，其
未表明上訴理由者，應於提出上訴後20日內向本院補提理由書狀
（均須按他造當事人之人數附繕本）上訴時應提出委任律師或具
有律師資格之人之委任狀；委任有律師資格者，另應附具律師資
格證書及釋明委任人與受任人有民事訴訟法第466條之1第1項但
書或第2項（詳附註）所定關係之釋明文書影本。如委任律師提
起上訴者，應一併繳納上訴審裁判費。
中    華    民    國    99    年    7     月    13    日
                              書記官  于  誠
附註：
民事訴訟法第466條之1（第1項、第2項）：
對於第二審判決上訴，上訴人應委任律師為訴訟代理人。但上訴
人或其他法定代理人具有律師資格者，不在此限。
上訴人之配偶、三親等內之血親、二親等內之姻親，或上訴人為
法人、中央或地方機關時，其所屬專任人員具有律師資格並經法
院認為適當者，亦得為第三審訴訟代理人。

司法院資訊處製作；財團法人民間司法改革基金會備份。
